【裁判字號】    90,台上,156
【裁判日期】    900111
【裁判案由】    重傷害
【裁判全文】
最高法院刑事判決                                  九十年度台上字第一五六號
    上  訴  人  甲○○
    選任辯護人  陳德義律師
                薛松雨律師
右上訴人因重傷害案件，不服台灣高等法院中華民國八十九年六月二十三日第二審判
決 (八十八年度上訴字第三九八六號，起訴案號：台灣台北地方法院檢察署八十七年
度偵續字第一九三號)，提起上訴，本院判決如左：
    主  文
原判決關於甲○○使人受重傷部分撤銷，發回台灣高等法院。
    理  由
本件原判決認定上訴人甲○○原為台北榮民總醫院醫生，於民國八十三年底在宜蘭縣
頭城鎮衛生所支援基層醫療期間，認識任職於該衛生所之許舒茜，雙方交往密切。上
訴人自此即深覺照顧罹患類風溼性關節炎之配偶湯秀璸好累，想從婚姻中解脫。八十
四年七、八月間，湯秀璸發現右乳房出現硬塊及不正常褐色分泌物，經上訴人觸診後
，依其專業知識判斷可能罹患乳癌，乃起意乘機擺脫湯秀璸，基於使其受重傷害之犯
意，消極不告知湯秀璸可能已罹患乳癌，並訛稱僅係女人內分泌失調或精神過度緊張
所致等語，使湯秀璸誤信其言，延誤求診治療時機，致其身體法益之危險性提高。八
十五年初某日，湯秀璸右乳房流出血絲，上訴人觸診後，依其專業知識判斷，湯秀璸
罹患乳癌之可能性又增高，仍加以隱匿，復誆稱可能洗澡太用力所致。湯秀璸自覺不
妥，表示要赴乳房專科求診。上訴人因恐其他醫生診斷出湯秀璸已罹患乳癌，給予及
時治療，遂厲聲表示伊就是家醫科醫師，再看別的醫師也一樣等語，使湯秀璸再生誤
信，失去及時診治時機，致其身體法益之危險性再提高。至八十五年底，上訴人見目
的將達，而於同年十二月二十二日與許舒茜訂婚。迨八十六年三月十五日，湯秀璸病
倒，經家人送醫，發現已罹患乳癌第三期，五年存活率不到百分之五十。上訴人知悉
後，只前往探視一次即不加聞問。湯秀璸因罹犯癌症末期，體重驟降至三十公斤以下
，只能以輪椅代步，並因延誤治療，致身體產生重大不治之傷害等情。因而撤銷第一
審關於上訴人殺人未遂部分之判決，改判論處上訴人使人受重傷罪刑。固非無見。
惟查：(一)刑法第二百七十八條第一項使人受重傷罪，係故意犯，以行為人具有使人受
重傷害之故意者，始足當之。所稱故意，係採希望主義，不但直接故意，須行為人對
於構成犯罪之事實具備明知及有意使其發生之要件；即間接故意，亦須行為人對於構
成犯罪之事實預見其發生，而其發生並不違背其本意者，始克成立。原判決認定上訴
人於八十四年七、八月間及八十五年初某日，先後為湯秀璸觸診，據其專業知識判斷
湯秀璸可能罹患乳癌，乃基於使其受重傷害之犯意，除消極隱匿可能罹患乳癌之訊息
外，並積極設詞訛騙，使湯秀璸誤信其言，延誤治療時機等情。如果無誤，上訴人既
僅判斷湯秀璸「可能」罹患乳癌，則其隱匿此項訊息及設詞訛騙湯秀璸，以延誤治療
時機，似亦僅有發生重傷害結果可能性之認識而已，猶非有具體確定之認識。但原判
決對於上訴人就此項重傷害結果之發生，是否予以容認而不違背其本意？卻未進一步
加以認定，並敘明其憑以認定之證據及理由，尚不足為判斷其適用法律正當與否之依
據。又，刑事法上重傷罪與殺人罪所保護之法益，一為身體法益，一為生命法益，應
不能為併存。乃判決內就上訴人之犯行所侵害法益，忽稱身體法益，忽謂生命法益，
先後不一，亦屬理由矛盾。(二)原判決理由謂：「罹患乳癌在醫學上無根治之良藥，端
賴早期發現，使得以控制病情，依楊博勝醫師所述，第一期發現五年存活率達百分之
八、九十，第二期為百分之六、七十，第三期為百分之五十以下。本件告訴人（即湯
秀璸）已不可能治癒，頂多能延長其生命……。告訴人因被告之行為，致延誤就醫，
已喪失早期治療得以痊癒之機會……」（見原判決第二十二面第十二行至第十七行）
。既認乳癌「無根治之良藥」，僅賴早期發現，控制病情，以增加其存活率；又謂湯
秀璸已喪失早期治療得以「痊癒」之機會，其理由之論敘，前後矛盾。另依和信治癌
中心醫院診斷證明書記載，湯秀璸「於八十六年三月十五日至本院初診證實為乳癌，
併有腋下淋巴轉移，已屬於局部侵犯轉移型乳癌，開刀治癒（根治）率較低」（見偵
續字第一九三號卷第一○五頁），似認乳癌仍有「開刀治癒（根治）」之可能，僅湯
秀璸之病情，其開刀治癒率較低而已。究竟乳癌早期發現治療，僅能增加其存活率，
或仍有治癒（根治）之可能？尚欠明瞭。此與判斷湯秀璸所罹患者係重大不治之傷害
或重大難治之傷害，關係頗切，自應詳加調查，根究明白，始足為判決之基礎。(三)原
判決依憑上訴人與許舒茜往來信函及其陳述，謂上訴人認識許舒茜後，即暗自傾心，
密切交往，並深覺照顧罹患類風溼性關節炎之妻子湯秀璸好累，時時想從婚姻枷鎖中
解脫，又認為湯秀璸不可能答應離婚，而乘其求診機會，心生歹念，欲藉此擺脫湯秀
璸，資為上訴人具有犯罪動機之論據（見原判決第十九面第一行至第十八行）。但湯
秀璸倘受重傷害，仍然存活，且既不可能答應離婚，則上訴人能否以重傷害之手段，
達到「從婚姻枷鎖中解脫」之目的？似非無疑。究竟上訴人是否確有此項犯罪之動機
，或另有其他動機？饒有再事探求之餘地。又上訴人辯稱其於八十五年五月九日曾護
送湯秀璸至台北榮民總醫院住院檢查，並作胸部、頸部觸診，已提出該醫院護理記錄
為證（見原審卷第二一七、二一八頁）。原判決理由謂上訴人迄湯秀璸八十六年三月
發現罹患乳癌為止，並未為其安排作進一步檢查（見原判決第十五頁第十七、十八行
），而對於此項有利上訴人之證據及辯解，恝置不論，併有可議。(四)訊問被告應先告
知犯罪之嫌疑及所犯所有罪名。罪名經告知後，認為應變更者，應再告知，刑事訴訟
法第九十五條第一款定有明文。此項規定，旨在使被告得以充分行使其防禦權，避免
法院突擊性之裁判，藉以維護程序之正義。本件檢察官係以上訴人涉有刑法第二百七
十一條第二項、第一項殺人未遂罪嫌，提起公訴（第一審判決亦據上開法條論處上訴
人罪刑）；原判決變更起訴法條，改論以同法第二百七十八條第一項使人受重傷罪。
但稽之原審審判筆錄，僅記載：「審判長法官先對被告告知其犯罪之嫌疑及所犯所有
罪名（詳如起訴書、原審判決書所載）……」（見原審卷第二百六十八頁），而對於
其所變更之罪名，則未予告知，使被告無從辯明該犯罪嫌疑之機會，即遽為辯論終結
，定期宣判，其所踐行之訴訟程序，亦難謂為適法。上訴意旨指摘原判決關於上訴人
使人受重傷部分違背法令，尚非全無理由，應認該部分之原判決有撤銷發回更審之原
因。
據上論結，應依刑事訴訟法第三百九十七條、第四百零一條，判決如主文。
中      華      民      國     九十     年      一      月     十一     日
                              最高法院刑事第五庭
                                  審判長法官  紀  俊  乾
                                        法官  黃  正  興
                                        法官  陳  東  誥
                                        法官  張  春  福
                                        法官  陳  世  雄
      右正本證明與原本無異
                                              書  記  官
中      華      民      國     九十     年      一      月     十五     日


司法院資訊處製作；財團法人民間司法改革基金會備份。
